---
title: "Introducción al análisis de datos"
author:
  - Armel Brizuela Rodríguez
language:
  es:
  title-block-author-single: "Autor"
format:
  html:
    embed-resources: true
    toc: true
editor: visual
editor_options:
  chunk_output_type: console
---

## Instalación de paquetes

```{r, eval=FALSE}
install.packages("remotes")
```

```{r, eval=FALSE}
remotes::install_github(
  "brizuelarmel/ps0046", force = T, dependencies = T, upgrade = "always")
```

```{r, eval=FALSE}
remotes::install_gitlab(
  "brizuelarmel/ps0046", force = T, dependencies = T, upgrade = "always")
```

```{r, eval=FALSE}
remotes::install_bitbucket(
  "brizuelarmel/ps0046", force = T, dependencies = T, upgrade = "always")
```

## Activación de paquetes

```{r}
require(ps0046)
require(dplyr)
```

## Panorama general del análisis de datos

El análisis de datos se resume en una ecuación: los **datos** (*DATA*) son las observaciones numéricas; el **modelo** (*MODEL*) es una descripción compacta que predice cada observación; el **error** (*ERROR*) es lo que el modelo no logra explicar.

El objetivo es construir un modelo que minimice el error. En el caso ideal, ERROR = 0.

## Fórmula base

$$
\begin{align}
DATA = MODEL + ERROR \\
Y = \hat{Y} + E \\\\
ERROR = DATA - MODEL\\
E = Y - \hat{Y}
\end{align}
$$

### Notación

Notación de los componentes:

-   $Y_i$ representa la $i$-ésima observación en los datos.
-   $\hat{Y}_i$ representa la predicción del modelo para la $i$-ésima observación.
-   $\beta_0, \beta_1, \ldots, \beta_{p-1}$ son los **parámetros verdaderos** del modelo (desconocidos).
-   $b_0, b_1, \ldots, b_{p-1}$ son las **estimaciones** de esos parámetros, calculadas a partir de los datos.
-   $\varepsilon_i$ es el error verdadero (desconocido) asociado a la $i$-ésima observación.
-   $e_i$ es el residuo estimado: $e_i = Y_i - \hat{Y}_i$.

Con parámetros $\beta$, el error se denota $\varepsilon_i$ (desconocido). Con estimaciones $b$, el error se denota $e_i$ (calculable a partir de $\hat{Y}_i$).

### Ejemplo: uso de internet por país

Datos: porcentaje de personas que usaron internet en 2021 en 45 países (`InternetUse2021`). Un modelo simple predice el mismo valor para todos; uno más complejo lo ajusta según el tipo de gobierno o la economía de servicios de cada país.

## Modelo sin estimación de parámetros

Predice *a priori* un valor fijo para todas las observaciones, sin examinar los datos. No hay parámetros que estimar: la predicción es siempre la misma.

$$
\begin{align}
Y_i = 70 + \varepsilon_i \\
Y_i = 70 + e_i
\end{align}
$$

Se predice 70 para los 45 países. Califica como modelo porque produce una predicción por observación, pero no se ajusta a los datos: la predicción es siempre 70.

```{r}

```

```{r}

```

## Modelo con un parámetro

Similar al anterior, pero el valor predicho es un **parámetro desconocido** $\beta_0$ estimado a partir de los datos (el promedio de los 45 porcentajes). $\beta_0$ nunca se conoce con certeza; la estimación $b_0$ minimiza el error total.

$$
\begin{align}
Y_i = \beta_0 + \varepsilon_i \\
Y_i = b_0 + e_i
\end{align}
$$

```{r}

```

## Modelo con dos parámetros

### Predictor categórico

Se añade un parámetro que ajusta la predicción según una variable categórica. Los países democráticos podrían tener mayor uso de internet que los autoritarios: $\beta_0$ es la base y $\beta_1$ ajusta hacia arriba o hacia abajo según el grupo.

```{r}

```

```{r}

```

$$
\begin{align}
Y_i = \beta_0 + \beta_1 + \varepsilon_i \\
Y_i = \beta_0 - \beta_1 + \varepsilon_i \\\\
Y_i = b_0 + b_1 + e_i \\
Y_i = b_0 - b_1 + e_i
\end{align}
$$

### Predictor continuo

Usa un **predictor continuo**: el porcentaje de empleados en servicios (`SrvEMP2021`). $\beta_0$ es la base y $\beta_1$ ajusta la predicción por cada punto que el país se aleje de la media. $X_i$ representa esa desviación.

$$
\begin{align}
Y_i = \beta_0 + \beta_1X_i + \varepsilon_i \\
Y_i = b_0 + b_1X_i + e_i
\end{align}
$$

```{r}

```

```{r}

```

## Modelo con más de dos parámetros

Se añaden parámetros para más variables: ingreso, educación, población urbana, etc. Cada $\beta_j$ ajusta la predicción según el $j$-ésimo predictor $X_{ij}$.

$$
\begin{align}
Y_i = \beta_0 + \beta_1X_{i1} + \beta_2X_{i2} + \cdots + \beta_jX_{ij} + \cdots + \beta_{p-1}X_{i,p-1} + \varepsilon_i \\
Y_i = b_0 + b_1X_{i1} + b_2X_{i2} + \cdots + b_jX_{ij} + \cdots + b_{p-1}X_{i,p-1} + e_i
\end{align}
$$

```{r}

```

### El límite de la complejidad: parsimonia

Añadir tantos parámetros como observaciones reduce el error a cero, pero el modelo es una copia de los datos: no aporta información nueva ni capacidad predictiva. El modelo siguiente lo ilustra: 44 variables aleatorias para 45 países producen un ajuste perfecto sin ningún valor explicativo.

```{r}

```

El objetivo es el modelo **más pequeño y sencillo** con error aceptable: equilibrio entre minimizar el error (añadiendo parámetros) y maximizar la parsimonia (eliminándolos).

## Reducción proporcional del error

Para decidir si vale la pena añadir parámetros, se comparan:

-   **Modelo compacto** (Modelo C): el más simple, sin los parámetros adicionales.
-   **Modelo aumentado** (Modelo A): incluye los parámetros de C más parámetros adicionales.

Los parámetros adicionales nunca aumentan el error; solo pueden reducirlo o dejarlo igual:

$$
ERROR(A) \leq ERROR(C)
$$

La **Reducción Proporcional del Error** (PRE) mide qué proporción del error de C se reduce al usar A:

$$
PRE = \frac{ERROR(C) - ERROR(A)}{ERROR(C)}
$$

Equivalentemente:

$$
PRE = 1 - \frac{ERROR(A)}{ERROR(C)}
$$

-   Si los parámetros adicionales no sirven de nada, $ERROR(A) = ERROR(C)$ y $PRE = 0$.
-   Si el Modelo A ajusta perfectamente, $ERROR(A) = 0$ y $PRE = 1$.
-   Por lo tanto, PRE siempre está entre 0 y 1.

Mayor PRE → mayor justificación para la complejidad adicional. PRE pequeño → preferir el modelo parsimonioso.

En inferencia estadística: Modelo C = **hipótesis nula** (parámetros adicionales = 0); Modelo A = **hipótesis alternativa**.

```{r}

```

Comparación entre `modelo0` (predice siempre 70) y `modelo45` (44 variables aleatorias). El PRE será alto, pero el resultado no es útil: los predictores son aleatorios.

```{r}

```

## Objetos en R y modelos

A continuación se muestran los objetos en R correspondientes a cada uno de los términos de las fórmulas.

```{r}

```

```{r}

```

```{r}

```

```{r}

```