---
title: "Modelos simples: Definiciones de error y estimaciones de parámetros"
author:
  - Armel Brizuela Rodríguez
language:
  es:
  title-block-author-single: "Autor"
editor: visual
editor_options:
  chunk_output_type: console
---

```{r, eval=FALSE}
install.packages("remotes")
```

```{r, eval=FALSE}
remotes::install_github("brizuelarmel/ps0046", force = T, dependencies = T, upgrade = "always")
```

```{r, eval=FALSE}
remotes::install_gitlab("brizuelarmel/ps0046", force = T, dependencies = T, upgrade = "always")
```

```{r, eval=FALSE}
remotes::install_bitbucket("brizuelarmel/ps0046", force = T, dependencies = T, upgrade = "always")
```

```{r}
require(ps0046)
require(tidyr)
require(dplyr)
```

## Panorama general del modelo simple

El modelo más simple tiene uno o ningún parámetro y produce la misma predicción para todas las observaciones. Aunque parece poco sofisticado, sirve como línea base de comparación para modelos más complejos y ofrece una primera descripción útil de los datos.

Formalmente, el modelo sin parámetros estimados a partir de los datos es:

$$
Y_i = B_0 + \varepsilon_i
$$

donde $B_0$ es un valor fijo especificado *a priori* y $\varepsilon_i$ es el error verdadero de la $i$-ésima observación. En el caso más común, el modelo de un parámetro es:

$$
Y_i = \beta_0 + \varepsilon_i
$$

donde $\beta_0$ es desconocido y se estima a partir de los datos mediante $b_0$. La predicción del modelo para cada observación es $\hat{Y}_i = b_0$, de modo que:

$$
Y_i = b_0 + e_i
$$

El objetivo es encontrar el valor de $b_0$ que haga los residuos $e_i = Y_i - \hat{Y}_i$ lo más pequeños posible. La clave está en cómo se agregan esos errores individuales en una medida resumen del error total.

### Ejemplo: autoubicación ideológica en Costa Rica

La variable `P16ST` del Latinobarómetro Costa Rica 2023 mide la autoubicación ideológica en una escala de 0 (izquierda) a 10 (derecha). Se ajusta el modelo simple con un parámetro para predecir la posición ideológica de cada persona encuestada.

```{r}

```

## Definiciones de error

Para elegir el mejor estimador $b_0$ de $\beta_0$ es necesario definir primero cómo se agrega el error total a partir de los residuos individuales $e_i$. Distintas definiciones de error conducen a distintos estimadores.

### Conteo de errores (CE)

Cuenta cuántas veces la predicción no coincide exactamente con el valor observado, sin importar la magnitud del error:

$$
CE = \sum_{i=1}^{n} I(e_i) = \sum_{i=1}^{n} I(Y_i - b_0)
$$

donde $I(e_i) = 1$ si $e_i \neq 0$ e $I(e_i) = 0$ si $e_i = 0$.

```{r}

```

### Suma de errores (SE)

Suma algebraica de todos los residuos:

$$
SE = \sum_{i=1}^{n} e_i = \sum_{i=1}^{n} (Y_i - b_0)
$$

Esta definición es insatisfactoria porque los errores positivos y negativos se cancelan. Un error de $+1000$ y uno de $-1000$ producirían $SE = 0$, lo que sugeriría falsamente que no hay error.

```{r}

```

### Suma de errores absolutos (SAE)

Elimina el problema de la cancelación tomando el valor absoluto de cada residuo antes de sumarlos:

$$
SAE = \sum_{i=1}^{n} |e_i| = \sum_{i=1}^{n} |Y_i - b_0|
$$

Esta definición trata igual un error grande (por ejemplo, 4) que varios errores pequeños que sumen lo mismo (por ejemplo, cuatro errores de 1).

```{r}

```

### Suma de errores cuadráticos (SSE)

Eleva al cuadrado cada residuo antes de sumarlos, eliminando los signos y penalizando más los errores grandes:

$$
SSE = \sum_{i=1}^{n} e_i^2 = \sum_{i=1}^{n} (Y_i - b_0)^2
$$

Un error de magnitud 4 contribuye $4^2 = 16$ al total, mientras que cuatro errores de magnitud 1 contribuyen $4 \times 1^2 = 4$. La SSE es la definición estándar en el análisis de datos.

```{r}

```

## Estimadores de $\beta_0$

Cada definición de error conduce a un estimador distinto de $\beta_0$. En la siguiente figura se resume la correspondencia:

| Definición de error | Estimador de $b_0$ |
|------------------------------------|------------------------------------|
| Conteo de errores (CE) | **Moda**: valor más frecuente de $Y_i$ |
| Suma de errores absolutos (SAE) | **Mediana**: observación central de $Y_i$ |
| Suma de errores cuadráticos (SSE) | **Media**: promedio aritmético de $Y_i$ |

### Moda

Minimiza el conteo de errores. Es el valor de $Y_i$ que aparece con mayor frecuencia. En variables continuas suele no existir una moda única, por lo que su utilidad es limitada.

```{r}

```

```{r}

```

### Mediana

Minimiza la suma de errores absolutos (SAE). Es la observación central cuando los datos se ordenan de menor a mayor. Si hay un número par de observaciones, se promedia el par central.

```{r}

```

```{r}

```

La mediana no se modifica cuando una observación extrema se vuelve aún más extrema. Si la observación más alejada del centro se duplica, la observación central no cambia.

### Media

Minimiza la suma de errores cuadráticos (SSE). Es el promedio aritmético de todas las observaciones:

$$
\bar{Y} = \frac{\sum_{i=1}^{n} Y_i}{n}
$$

```{r}

```

```{r}

```

A diferencia de la mediana, la media se desplaza cuando una observación extrema se vuelve más extrema. Esto la hace sensible a valores atípicos.

## Demostración de que la media minimiza la SSE

### Paso 1: Suposición

Supongamos que $\hat{Y}$, el mejor estimador para reducir la suma de errores cuadrados, es algo diferente a la media:

$$
\overline{Y}=\frac{\sum\limits_{i=1}^{n}Y_{i}}{n}
$$

### Paso 2: Definir SSE

La suma de errores cuadrados es:

$$
\mathrm{SSE}=\sum_{i=1}^{n}\left(Y_{i}-\hat{Y}\right)^{2}
$$

### Paso 3: Sumar cero

Dado que $\bar{Y}-\bar{Y}=0$, podemos sumar cero dentro del paréntesis sin cambiar el SSE:

$$
\mathrm{SSE}=\sum_{i=1}^{n}\left(Y_{i}-\hat{Y}+\overline{Y}-\overline{Y}\right)^{2}
$$

### Paso 4: Reorganizar términos

$$
\mathrm{SSE}=\sum_{i=1}^{n}\left[\left(Y_{i}-\overline{Y}\right)+\left(\overline{Y}-\hat{Y}\right)\right]^{2}
$$

### Paso 5: Expandir el cuadrado

$$
\mathrm{SSE}=\sum_{i=1}^{n}\left[\left(Y_{i}-\overline{Y}\right)^{2}+2\left(Y_{i}-\overline{Y}\right)\left(\overline{Y}-\hat{Y}\right)+\left(\overline{Y}-\hat{Y}\right)^{2}\right]
$$

### Paso 6: Separar las sumas

$$
\mathrm{SSE}=\sum_{i=1}^{n}\Big(Y_{i}-\overline{Y}\Big)^{2}+\sum_{i=1}^{n}\Big[2\Big(Y_{i}-\overline{Y}\Big)\Big(\overline{Y}-\hat{Y}\Big)\Big]+\sum_{i=1}^{n}\Big(\overline{Y}-\hat{Y}\Big)^{2}
$$

### Paso 7: Simplificar constantes

El último término no contiene subíndices, por lo que la sumatoria equivale a multiplicar por $n$. Las constantes del término medio pueden factorizarse:

$$
\mathrm{SSE}=\sum_{i=1}^{n}\left(Y_{i}-\overline{Y}\right)^{2}+2\left(\overline{Y}-\hat{Y}\right)\sum_{i=1}^{n}\left(Y_{i}-\overline{Y}\right)+n\left(\overline{Y}-\hat{Y}\right)^{2}
$$

### Paso 8: Evaluar el término medio

La sumatorio de las desviaciones de cada valor con respecto a la media es siempre igual a 0.

$$
\begin{aligned}
\sum_{i=1}^{n}\left(Y_{i}-\overline{Y}\right)&=\sum_{i=1}^{n}Y_{i}-n\overline{Y}\\
&=\sum_{i=1}^{n}Y_{i}-n\left(\frac{\sum_{i=1}^{n}Y_{i}}{n}\right)\\
&=\sum_{i=1}^{n}Y_{i}-\sum_{i=1}^{n}Y_{i}\\
&=0
\end{aligned}
$$

### Paso 9: Eliminar el término medio

Dado que el término medio incluye una multiplicación por cero, se elimina:

$$
\mathrm{SSE}=\sum_{i=1}^{n}\left(Y_{i}-\overline{Y}\right)^{2}+n\left(\overline{Y}-\hat{Y}\right)^{2}
$$

### Paso 10: Minimizar el SSE

Queremos que el SSE sea lo más pequeño posible:

-   El primer término $\sum_{i=1}^{n}\left(Y_{i}-\overline{Y}\right)^{2}$ es fijo.
-   El segundo término $n(\bar{Y}-\hat{Y})^{2}$ siempre es positivo (o cero) porque cualquier número elevado al cuadrado es siempre igual o mayor que 0.
-   Para minimizar el SSE, establecemos $\hat{Y}=\bar{Y}$, lo que hace que $n(\bar{Y}-\hat{Y})^{2}=0$.

### Paso 11: Conclusión

El SSE mínimo se alcanza cuando $\hat{Y}=\bar{Y}$:

$$
\mathrm{SSE}=\sum_{i=1}^{n}\left(Y_{i}-\overline{Y}\right)^{2}
$$

Cualquier otra elección de $\hat{Y}$ produciría un SSE mayor. Por lo tanto, **la media es el mejor estimador para reducir el SSE**.

## Descripción del error

Reportar el error total (SAE o SSE) no es adecuado para comparar conjuntos de datos de distinto tamaño: una muestra con 500 observaciones tenderá a tener un error total mayor que una con 50, aunque la dispersión individual sea menor. Para cada estimador de $\beta_0$ existe un índice de *error típico* que no depende del tamaño de la muestra.

### Error modal

Cuando se usa el CE como criterio, los residuos solo toman dos valores: $e_i = 0$ si la predicción es exacta o $e_i = 1$ en caso contrario. El error típico es simplemente la moda de los errores.

```{r}

```

### Desviación absoluta mediana (MAD)

Cuando se usa la SAE como criterio, el índice de error típico es la mediana de los valores absolutos de los residuos $|e_i|$:

$$
MAD = \text{mediana}(|Y_i - b_0|)
$$

```{r}

```

La MAD es robusta frente a observaciones atípicas, al igual que la mediana.

### MSE y ROOT MSE

Cuando se usa la SSE como criterio, el índice de error típico se denomina el error cuadrático medio (MSE). En un modelo con $p$ parámetros estimados, el MSE es:

$$
MSE = \frac{SSE}{n - p} = \frac{\sum_{i=1}^{n}(Y_i - \bar{Y})^2}{n - p}
$$

Para el modelo simple con un parámetro ($p = 1$), el MSE recibe el nombre de **varianza** y se denota $s^2$:

$$
s^2 = \frac{SSE}{n - 1} = \frac{\sum_{i=1}^{n}(Y_i - \bar{Y})^2}{n - 1}
$$

El **ROOT MSE** es la raíz cuadrada del MSE y expresa el error típico en las mismas unidades que los datos originales:

$$
s = \sqrt{s^2} = \sqrt{\frac{\sum_{i=1}^{n}(Y_i - \bar{Y})^2}{n - p}}
$$

```{r}

```

Verificación con las funciones de R:

```{r}

```

### Coeficiente de variación (CV)

Este coeficiente permite comparar la dispersión entre distintas variables o grupos:

$$
CV = \frac{s}{\bar{Y}}
$$

```{r}

```

Un CV alto indica que la dispersión es grande en relación con el nivel medio de la variable.

## Estimación de modelo con lm()

Se aplica el modelo simple de un parámetro a la variable `P16ST` del Latinobarómetro Costa Rica 2023, que mide la autoubicación ideológica en una escala de 0 (izquierda) a 10 (derecha). El modelo es:

$$
Y_i = \beta_0 + \varepsilon_i
$$

Se busca el estimador $b_0$ de $\beta_0$ que minimice el error según cada criterio.

```{r}

```

```{r}

```

```{r}

```
