---
title: "03 Modelos simples: Modelos de error y distribuciones muestrales"
author:
  - Armel Brizuela Rodríguez
language:
  es:
  title-block-author-single: "Autor"
editor: visual
editor_options:
  chunk_output_type: console
---

```{r, eval=FALSE}
install.packages("remotes")
```

```{r, eval=FALSE}
remotes::install_github("brizuelarmel/ps0046", force = T, dependencies = T, upgrade = "always")
```

```{r, eval=FALSE}
remotes::install_gitlab("brizuelarmel/ps0046", force = T, dependencies = T, upgrade = "always")
```

```{r, eval=FALSE}
remotes::install_bitbucket("brizuelarmel/ps0046", force = T, dependencies = T, upgrade = "always")
```

```{r}
require(ps0046)
require(dplyr)
```

## El problema: ¿qué estimador usar?

En la clase anterior se estableció que distintas definiciones de error agregado conducen a estimadores distintos del parámetro $\beta_0$ en el modelo simple $Y_i = \beta_0 + \varepsilon_i$:

| Definición de error               | Estimador de $b_0$ |
|-----------------------------------|--------------------|
| Conteo de errores (CE)            | Moda               |
| Suma de errores absolutos (SAE)   | Mediana            |
| Suma de errores cuadráticos (SSE) | Media              |

La moda se descarta rápidamente en variables continuas por no tener una solución única. La disputa real es entre las dos opciones restantes: SAE con la mediana y SSE con la media. Además, en la clase anterior se demostró algebraicamente que la media es el valor de $b_0$ que minimiza la SSE para cualquier conjunto de datos. Sin embargo, ese resultado no responde por qué la SSE es un criterio mejor que la SAE.

La pregunta que guía esta clase es: **¿cuál de las dos es mejor, y bajo qué condiciones?**

Para responderla necesitamos una herramienta que nos permita comparar estimadores no solo en una muestra concreta, sino en general. Esa herramienta son las **distribuciones muestrales**.

### Datos de ejemplo: extraversión en Costa Rica

En la clase anterior se trabajó con los datos del Latinobarómetro como una muestra real. En esta clase necesitamos un escenario diferente: tratar un conjunto de datos **como si fuera una población**, de modo que conozcamos los parámetros verdaderos y podamos evaluar cuánto se alejan los estimadores muestrales de esos parámetros. Para ello utilizaremos datos del Inventario de Personalidad Big Five aplicado en Costa Rica. El dataframe `big5CR` contiene 598 personas que respondieron 10 ítems de extraversión (EXT1 a EXT10) en una escala de 1 a 5.

```{r}
big5CR <- mutate(big5CR, extraversion = rowMeans(across(EXT1:EXT10)))
```

Al tratar estos datos como población, $\beta_0$ y $\sigma^2$ son parámetros conocidos (no hay que estimarlos), y los errores $\varepsilon_i = Y_i - \beta_0$ son los errores verdaderos, no residuos muestrales $e_i$. En la práctica nunca conocemos $\beta_0$, pero este artificio nos permite evaluar qué tan bien distintos estimadores lo recuperan a partir de muestras. Los parámetros verdaderos son:

```{r}
Yi_pob <- big5CR$extraversion

beta_0     <- mean(Yi_pob)
sigma2_pob <- mean((Yi_pob - beta_0)^2)
sigma_pob  <- sqrt(sigma2_pob)
```

El error de cada persona bajo el modelo simple es la diferencia entre su puntuación observada y el parámetro verdadero:

```{r}
epsilon <- Yi_pob - beta_0
```

```{r}
hist(epsilon, breaks = 30)
```

## Distribuciones muestrales: la herramienta para comparar estimadores

En la práctica nunca observamos la población completa. Trabajamos con una **muestra**: un subconjunto que podría haber sido diferente. La media y la mediana calculadas en una muestra particular rara vez coinciden exactamente con $\beta_0$.

Si pudiéramos extraer muchas muestras del mismo tamaño y calcular un estadístico en cada una, obtendríamos su **distribución muestral**: la distribución de ese estadístico a lo largo de todas las muestras posibles. Esta distribución nos dice cómo se comporta el estimador en general, no solo en una muestra concreta.

### Simulación: media vs. mediana con $n = 20$

```{r}
set.seed(42)

n          <- 20
n_muestras <- 10000

medias_20   <- numeric(n_muestras)
medianas_20 <- numeric(n_muestras)

for (i in 1:n_muestras) {
  muestra     <- sample(Yi_pob, size = n, replace = TRUE)
  medias_20[i]   <- mean(muestra)
  medianas_20[i] <- median(muestra)
}
```

```{r}
hist(medianas_20, breaks = 50, col = "red")
```

```{r}
hist(medias_20, breaks = 50, col = "blue", add = T)
abline(v = beta_0, col = "green")
```

A simple vista, ambas distribuciones están centradas alrededor de $\beta_0$, pero la de la mediana parece algo más dispersa. Para evaluar esto con precisión, examinamos tres propiedades deseables en un estimador.

## Propiedades de los estimadores

### Primera propiedad: insesgadez (*unbiasness*)

Un estimador es **insesgado** si el promedio de su distribución muestral es igual al parámetro verdadero. Es decir, si en promedio no sobreestima ni subestima $\beta_0$.

```{r}
beta_0
mean(medias_20)
mean(medianas_20)
```

Ambos estimadores son insesgados: sus promedios son prácticamente iguales a $\beta_0$. **La insesgadez no nos ayuda a elegir.**

### Segunda propiedad: consistencia

Un estimador es **consistente** si su distribución muestral se vuelve más estrecha conforme aumenta el tamaño de la muestra. Comparemos $n = 20$ con $n = 100$:

```{r}
#set.seed(42)

n <- 100
medias_100  <- numeric(n_muestras)
medianas_100 <- numeric(n_muestras)

for (i in 1:n_muestras) {
  muestra       <- sample(Yi_pob, size = n, replace = TRUE)
  medias_100[i]   <- mean(muestra)
  medianas_100[i] <- median(muestra)
}
```

```{r}
hist(medias_20, col = "lightblue", main = paste(var(medias_20), var(medias_100)))
hist(medias_100, col = "darkblue", add = T, main = "")
```

```{r}
hist(medianas_20, col = "lightblue", main = paste(var(medianas_20), var(medianas_100)))
hist(medianas_100, col = "darkblue", add = T, main = "")
```

Al aumentar el tamaño de la muestra, ambas distribuciones se estrechan considerablemente. Ambos estimadores son consistentes. **La consistencia tampoco nos ayuda a elegir.**

### Tercera propiedad: eficiencia

Un estimador es más **eficiente** que otro si su distribución muestral tiene menor varianza, es decir, si produce estimaciones más precisas con el mismo número de observaciones.

```{r}
var(medias_100)
var(medianas_100)
```

La media tiene una varianza muestral menor. Esto significa que, en términos de precisión, **para obtener con la mediana la misma eficiencia que con la media**, se necesitarían más observaciones.

Pero esta ventaja no es incondicional. Depende de un supuesto sobre el comportamiento de los errores $\varepsilon_i$.

## Errores poblacionales con distribución normal

La eficiencia relativa entre media y mediana depende de **cuál distribución tienen los errores**. Si asumimos que los errores $\varepsilon_i$ se distribuyen normalmente, entonces la media es el estimador insesgado con menor varianza posible.

¿Por qué es razonable asumir normalidad? Hay tres razones:

1.  Existe abundante evidencia empírica de que los errores en muchos fenómenos son aproximadamente normales.
2.  Es posible transformar distribuciones no normales en distribuciones aproximadamente normales.
3.  Existe un modelo teórico que justifica esperar normalidad: el **teorema del límite central**.

### Teorema del Límite Central (TLC): por qué los errores tienden a ser normales

El error observado $\varepsilon_i$ rara vez se debe a una sola variable. Múltiples variables independientes contribuyen al error. El **teorema del límite central** establece que la distribución de la suma de un número grande de variables independientes se aproxima a una distribución normal, sin importar la distribución original de cada variable individual.

#### Demostración con variables uniformes

Supongamos que cada variable que genera error sigue una distribución uniforme entre $-0.5$ y $+0.5$, muy diferente de una normal:

```{r}
set.seed(42)

valores_1  <- runif(10000, min = -0.5, max = 0.5)
valores_2  <- replicate(10000, sum(runif(2, -0.5, 0.5)))
valores_6  <- replicate(10000, sum(runif(6, -0.5, 0.5)))
valores_12 <- replicate(10000, sum(runif(12, -0.5, 0.5)))
```

```{r}
hist(valores_12)
hist(valores_6)
hist(valores_2)
hist(valores_1)
```

Aunque ninguna variable individual es normal, la distribución de la suma de sus valores se aproxima rápidamente a una distribución normal. Si es razonable suponer que el error observado es la suma de muchas variables aleatorias, entonces es razonable suponer que los errores tienen una distribución aproximadamente normal.

#### El TLC aplicado a la media muestral

El TLC entonces garantiza que, aun cuando la distribución original no sea normal, la distribución muestral de su media tiende a la normalidad conforme crece $n$:

```{r}
qqnorm(Yi_pob)
qqnorm(medias_20)
qqnorm(medias_100)
```

## La distribución normal: especificación formal

La curva de la distribución normal está dada por:

$$
f(x) = \frac{1}{\sigma\sqrt{2\pi}} e^{-\frac{(x - \mu)^2}{2\sigma^2}}
$$

Esta ecuación tiene dos parámetros: $\mu$ (la media) y $\sigma^2$ (la varianza). Distintos valores de $\mu$ desplazan la curva; distintos valores de $\sigma^2$ controlan su dispersión.

```{r}
curve(dnorm(x, mean = 0, sd = 1), from = -5, to = 8, lwd = 2, col = "steelblue",
      ylab = "f(x)", main = "Distribuciones normales con igual varianza y distinta media")
curve(dnorm(x, mean = 3, sd = 1), add = TRUE, lwd = 2, col = "darkorange")
legend("topright", legend = c("μ = 0, σ² = 1", "μ = 3, σ² = 1"),
       col = c("steelblue", "darkorange"), lwd = 2)
```

```{r}
curve(dnorm(x, mean = 0, sd = sqrt(0.25)), from = -6, to = 6, lwd = 2, col = "steelblue",
      ylab = "f(x)", main = "Distribuciones normales con igual media y distinta varianza",
      ylim = c(0, 0.85))
curve(dnorm(x, mean = 0, sd = 1), add = TRUE, lwd = 2, col = "darkorange")
curve(dnorm(x, mean = 0, sd = 2), add = TRUE, lwd = 2, col = "darkred")
legend("topright", legend = c("σ² = 0.25", "σ² = 1", "σ² = 4"),
       col = c("steelblue", "darkorange", "darkred"), lwd = 2)
```

### La distribución normal estándar y las puntuaciones $z$

Todas las distribuciones normales tienen la misma forma, por lo que es conveniente usar como referencia la distribución con $\mu = 0$ y $\sigma^2 = 1$. Para cualquier observación $Y$ de una distribución normal, la **puntuación z** expresa su distancia a la media en unidades de desviación estándar:

$$
z = \frac{Y - \mu}{\sigma}
$$

Propiedades clave:

-   Aproximadamente el **68%** de las observaciones caen entre $z = -1$ y $z = +1$.
-   Aproximadamente el **95%** de las observaciones caen entre $z = -2$ y $z = +2$.
-   Aproximadamente el **99.7%** de las observaciones caen entre $z = -3$ y $z = +3$.

```{r}
curve(dnorm(x), from = -4, to = 4, lwd = 2, col = "black",
      ylab = "f(x)", main = "Distribución normal estándar (μ = 0, σ² = 1)")

# 68% region (±1σ)
x_seq <- seq(-1, 1, length.out = 200)
polygon(c(-1, x_seq, 1), c(0, dnorm(x_seq), 0), col = rgb(0.26, 0.53, 0.96, 0.3), border = NA)

# 95% regions (±2σ, excluding ±1σ)
x_seq2 <- seq(-2, -1, length.out = 100)
polygon(c(-2, x_seq2, -1), c(0, dnorm(x_seq2), 0), col = rgb(1, 0.65, 0, 0.3), border = NA)
x_seq3 <- seq(1, 2, length.out = 100)
polygon(c(1, x_seq3, 2), c(0, dnorm(x_seq3), 0), col = rgb(1, 0.65, 0, 0.3), border = NA)

# 99.7% regions (±3σ, excluding ±2σ)
x_seq4 <- seq(-3, -2, length.out = 100)
polygon(c(-3, x_seq4, -2), c(0, dnorm(x_seq4), 0), col = rgb(0.8, 0.8, 0.8, 0.2), border = NA)
x_seq5 <- seq(2, 3, length.out = 100)
polygon(c(2, x_seq5, 3), c(0, dnorm(x_seq5), 0), col = rgb(0.8, 0.8, 0.8, 0.2), border = NA)

# Labels
text(0, 0.15, "68%", cex = 1.2, font = 2)
text(-1.5, 0.04, "13.5%", cex = 0.9)
text(1.5, 0.04, "13.5%", cex = 0.9)
text(-2.5, 0.01, "2.35%", cex = 0.8)
text(2.5, 0.01, "2.35%", cex = 0.8)
```

### Ejemplo: puntuaciones z de extraversión

```{r}
z_ext <- (Yi_pob - beta_0) / sigma_pob

hist(z_ext, breaks = 30, probability = TRUE,
     main = "Puntuaciones z de extraversión (población)",
     xlab = "z", col = "steelblue", border = "white")
curve(dnorm(x), add = TRUE, col = "red", lwd = 2)
```

```{r}
mean(z_ext >= -1 & z_ext <= 1)
mean(z_ext >= -2 & z_ext <= 2)
mean(z_ext >= -3 & z_ext <= 3)
```

Para convertir una puntuación $z$ de vuelta a la escala original:

$$
Y = \mu + z\sigma
$$

```{r}
Y_z15 <- beta_0 + 1.2 * sigma_pob
pnorm(1)
```

## Consecuencia formal: por qué la media es más eficiente bajo normalidad

Si los errores $\varepsilon_i$ se distribuyen normalmente con media $0$ y varianza $\sigma^2$, los datos $Y_i$ también son normales con media $\beta_0$ y varianza $\sigma^2$. En ese caso, la varianza de la distribución muestral de cada estimador es:

$$
\sigma^2_{\bar{Y}} = \frac{\sigma^2}{n} \qquad \text{(media)}
$$

$$
\sigma^2_{\text{mediana}} \approx \frac{\pi \sigma^2}{2n} \qquad \text{(mediana)}
$$

La razón entre ambas es $\pi/2 \approx 1.57$. Dicho de otro modo, para alcanzar con la mediana la misma precisión que con la media en una muestra de $n = 100$, se necesitarían aproximadamente $n = 157$ observaciones. La simulación reproduce este resultado:

```{r}
cat("Varianza teórica de la media (σ²/n, n=20):", round(sigma2_pob / 20, 4), "\n")
cat("Varianza observada de la media (n=20):", round(var(medias_20), 4), "\n")
cat("\n")
cat("Varianza teórica de la mediana (πσ²/2n, n=20):", round(pi * sigma2_pob / (2 * 20), 4), "\n")
cat("Varianza observada de la mediana (n=20):", round(var(medianas_20), 4), "\n")
```

Se puede verificar también con $n = 100$:

```{r}
cat("Varianza poblacional σ²:", round(sigma2_pob, 4), "\n")
cat("Varianza teórica de la media (σ²/n, n=100):", round(sigma2_pob / 100, 4), "\n")
cat("Varianza observada de la media (n=100):", round(var(medias_100), 4), "\n")
```

## Un resumen

**Si la distribución de los errores es normal, la media es el estimador insesgado con menor varianza posible**. Ningún otro estimador insesgado puede ser más eficiente.

Por lo tanto, elegimos la media como el mejor estimador de $\beta_0$ y adoptamos su correspondiente índice de error: la **suma de errores cuadráticos (SSE)**. En la clase anterior se demostró algebraicamente que la media es el valor que minimiza la SSE para cualquier conjunto de datos; el resultado de esta clase añade la razón por la que ese criterio es el apropiado: bajo normalidad, minimizar la SSE equivale a usar el estimador óptimo.

Existen razones adicionales —de orden matemático y computacional— para preferir la SSE sobre la SAE:

-   Es mucho más fácil trabajar con cuadrados que con valores absolutos en demostraciones matemáticas.
-   Para modelos con múltiples parámetros, la SSE produce fórmulas simples para los estimadores; otros índices requieren algoritmos iterativos.
-   Los estimadores basados en la SAE no siempre son únicos; con la SSE siempre existe una solución única.

## ¿Y si los errores no son normales?

La conclusión anterior depende fuertemente del supuesto de normalidad. Si los errores tienen otra distribución, la media y la SSE podrían no ser las mejores opciones.

### Distribuciones asimétricas

Cuando los errores tienen una distribución asimétrica, los errores grandes son más probables en una dirección que en la otra. Esto ocurre, por ejemplo, en datos de tiempos de reacción: hay un piso pero no un techo.

```{r}
set.seed(42)

errores_sesgados <- rexp(10000, rate = 0.5) - 2

hist(errores_sesgados, breaks = 50, probability = TRUE,
     main = "Ejemplo de distribución asimétrica de errores",
     xlab = "Error", col = "steelblue", border = "white")
```

### Distribuciones con colas gruesas

Otra distribución problemática tiene la forma general de la normal pero con colas más pesadas: los errores extremos son más frecuentes de lo esperado. Estos valores atípicos afectan seriamente a la media (y por ende a la SSE, que pondera los errores al cuadrado), mientras que la mediana es más resistente.

```{r}
set.seed(42)

errores_normales <- rnorm(10000)
errores_colas    <- rt(10000, df = 3)

plot(density(errores_normales),
     main = "Normal vs. colas gruesas (t con 3 gl)",
     xlab = "Error", lwd = 2, col = "steelblue",
     xlim = c(-6, 6), ylim = c(0, 0.45))
lines(density(errores_colas), lwd = 2, col = "darkred", lty = 2)
legend("topright",
       legend = c("Normal", "Colas gruesas (t, df=3)"),
       col = c("steelblue", "darkred"), lwd = 2, lty = c(1, 2))
```

La media y la SSE son óptimas bajo normalidad; en presencia de asimetría severa o colas muy pesadas, conviene considerar alternativas.

## Supuestos adicionales sobre los errores

### Independencia

Cada error es independiente del valor de cualquier otro error. Conocer el error de una observación no permite predecir el error de otra.

Se viola este supuesto cuando:

-   Se mide la misma unidad en múltiples ocasiones (series temporales).
-   Se tienen medidas repetidas dentro de un mismo sujeto (diseños intra-sujeto).
-   Los datos provienen de unidades agrupadas (parejas, familias, grupos).

### Distribución idéntica (homocedasticidad)

Todos los errores se muestrean de la misma distribución. Se viola este supuesto cuando:

-   Algunas observaciones tienen errores mucho más grandes que otras (**valores atípicos**).
-   La varianza del error depende del valor predicho por el modelo (**heterocedasticidad**).

### Media cero

El valor esperado (centro) de la distribución de los errores es cero.

Todos los tres supuestos anteriores junto con el de normalidad se resumen con la notación:

$$
\varepsilon_i \overset{\text{iid}}{\sim} \mathcal{N}(0,\, \sigma^2)
$$

## Resumen general

La clase anterior estableció que la media minimiza la SSE y la mediana minimiza la SAE, pero no respondió cuál criterio es preferible. **¿Por qué usamos la media y la SSE en lugar de la mediana y la SAE?** La respuesta se construyó en cuatro pasos:

1.  **Distribuciones muestrales**: para comparar estimadores no basta evaluar su comportamiento en una muestra concreta; es necesario examinar su distribución a lo largo de todas las muestras posibles.

2.  **Insesgadez y consistencia**: tanto la media como la mediana cumplen ambas propiedades. El empate en estas dos propiedades no ofrece base para elegir.

3.  **Eficiencia**: la media tiene menor varianza muestral que la mediana. Bajo normalidad, la razón entre las varianzas es $\pi/2 \approx 1.57$ a favor de la media.

4.  **Normalidad**: el supuesto de que $\varepsilon_i \overset{\text{iid}}{\sim} \mathcal{N}(0, \sigma^2)$ es razonable por evidencia empírica y por el teorema del límite central. Bajo este supuesto, la media es el estimador insesgado más eficiente posible. Si los errores son asimétricos o tienen colas muy pesadas, esta conclusión no se sostiene.

Además de la normalidad, los errores deben ser **independientes** **e** **idénticamente distribuidos** **con** **media cero**: $\varepsilon_i \overset{\text{iid}}{\sim} \mathcal{N}(0, \sigma^2)$.