---
title: "03 Modelos simples: Modelos de error y distribuciones muestrales"
author:
  - Armel Brizuela Rodríguez
language:
  es:
  title-block-author-single: "Autor"
editor: visual
editor_options:
  chunk_output_type: console
---

```{r, eval=FALSE}
install.packages("remotes")
```

```{r, eval=FALSE}
remotes::install_github("brizuelarmel/ps0046", force = T, dependencies = T, upgrade = "always")
```

```{r, eval=FALSE}
remotes::install_gitlab("brizuelarmel/ps0046", force = T, dependencies = T, upgrade = "always")
```

```{r, eval=FALSE}
remotes::install_bitbucket("brizuelarmel/ps0046", force = T, dependencies = T, upgrade = "always")
```

```{r}
require(patchwork)
require(ggplot2)
require(ps0046)
require(dplyr)
```

## El problema: ¿qué estimador usar?

En la clase anterior se estableció que distintas definiciones de error agregado conducen a estimadores distintos del parámetro $\beta_0$ en el modelo simple $Y_i = \beta_0 + \varepsilon_i$:

| Definición de error                       | Estimador de $b_0$ |
|-------------------------------------------|--------------------|
| Conteo de errores (CE)                    | Moda               |
| Suma de errores absolutos (SAE -\> MAD)   | Mediana            |
| Suma de errores cuadráticos (SSE -\> MSE) | Media              |

La moda se descarta rápidamente en variables continuas por no tener una solución única.

Las opciones de interés son SAE/MAD con la mediana y SSE/MSE con la media.

**¿Cuál de las dos es mejor, y bajo qué condiciones?**

Necesitamos una herramienta que nos permita comparar estimaciones no solo en una muestra concreta, sino en general: las **distribuciones muestrales**.

### Extraversión en Costa Rica

Vamos a tratar una muestra **como si fuera una población**, de modo que conozcamos los parámetros verdaderos y podamos evaluar cuánto se alejan las estimaciones muestrales de esos parámetros.

Utilizaremos datos del Inventario de Personalidad Big Five aplicado en Costa Rica. El dataframe `big5CR` contiene 598 personas que respondieron 10 ítems de extraversión (EXT1 a EXT10) en una escala de 1 a 5.

```{r}
big5CR <- big5CR |> 
  select(EXT1:EXT10) |>
  mutate(extraversion = rowMeans(across(everything())))
```

Al tratar estos datos como población, $\beta_0$ y $\sigma^2$ son parámetros conocidos, y los errores $\varepsilon_i = Y_i - \beta_0$ son los errores verdaderos, no residuos muestrales $e_i$. En la práctica nunca conocemos $\beta_0$, pero este artificio nos permite evaluar qué tan bien distintas estimaciones muestrales recuperan el parámetro poblacional.

```{r}
Yi    <- big5CR$extraversion
beta0 <- mean(Yi)
MSE   <- mean((Yi - beta0)^2) # varianza
RMSE  <- sqrt(MSE)            # desviación estándar
```

El error de cada persona en este modelo es la diferencia entre su puntuación observada y el parámetro verdadero:

```{r}
epsilon <- Yi - beta0
```

```{r}
ggplot() +
  geom_histogram(aes(x = epsilon), bins = 30, fill = "lightblue") +
  labs(x = "Epsilon")
```

## Distribuciones muestrales

En la práctica nunca observamos la población completa. Trabajamos con una **muestra**: un subconjunto que podría haber sido diferente. La media y la mediana calculadas en una muestra particular rara vez coinciden exactamente con $\beta_0$.

Si pudiéramos extraer muchas muestras del mismo tamaño y con cada una estimáramos $\beta_0$, obtendríamos la **distribución muestral de** $\beta_0$. Esta distribución nos dice cómo se comporta $\beta_0$ en general, no solo en una muestra concreta.

### Simulación

```{r}
medias20 <- replicate(10000, mean(sample(Yi, size = 20, replace = T)))
medianas20 <- replicate(10000, median(sample(Yi, size = 20, replace = T)))
```

```{r}
ggplot() +
  geom_histogram(aes(x = medianas20), bins = 30, fill = "lightblue") +
  geom_histogram(aes(x = medias20), bins = 30, fill = "darkblue") +
  labs(x = "")
```

A simple vista, ambas distribuciones están centradas alrededor de $\beta_0$, pero la de la mediana parece algo más dispersa. Para evaluar esto con precisión, examinamos tres propiedades deseables en una estimación.

## Propiedades de las estimaciones

### Ausencia de sesgo (*unbiasness*)

Las estimaciones sin sesgo son aquellas con una distribución muestral cuyo centro es igual al parámetro poblacional. Es decir, si en promedio no sobreestima ni subestima $\beta_0$.

```{r}
beta0
mean(medias20)
mean(medianas20)
```

Ambas estimaciones son insesgadas porque sus promedios son aproximadamente iguales a $\beta_0$. Por lo tando, la aunsencia de sesgo no nos permite decidir entre la media y la mediana.

### Consistencia

Una estimación es **consistente** si su distribución muestral se vuelve más estrecha/angosta conforme aumenta el tamaño de la muestra.

```{r}
medias100 <- replicate(10000, mean(sample(Yi, size = 100, replace = T)))
medianas100 <- replicate(10000, median(sample(Yi, size = 100, replace = T)))
```

```{r}
ggplot() +
  geom_histogram(aes(x = medias20), bins = 30, fill = "lightblue") +
  geom_histogram(aes(x = medias100), bins = 30, fill = "darkblue") +
  labs(x = "Medias")
```

```{r}
ggplot() +
  geom_histogram(aes(x = medianas20), bins = 30, fill = "lightblue") +
  geom_histogram(aes(x = medianas100), bins = 30, fill = "darkblue") +
  labs(x = "Medianas")
```

Al aumentar el tamaño de la muestra, ambas distribuciones muestrales se estrechan, de modo que ambas estimaciones son consistentes y esta propiedad **tampoco nos ayuda a elegir** entre la media y la mediana.

### Eficiencia

Una estimación es más **eficiente** que otra si su distribución muestral tiene menos varianza, es decir, si es más precisa con el mismo tamaño de muestra.

```{r}
var(medias20)
var(medianas20)
```

```{r}
var(medias100)
var(medianas100)
```

La media tiene una varianza menor, tanto para $n=20$ como para $n=100$. Esto significa que, en términos de precisión, **para obtener con la mediana la misma eficiencia que con la media**, se necesitarían más observaciones.

Pero esta ventaja no es incondicional. Depende de un supuesto sobre el comportamiento de los errores $\varepsilon_i$.

## Errores poblacionales con distribución normal

La eficiencia relativa entre media y mediana depende de **cuál distribución tienen los errores**. Si asumimos que los errores $\varepsilon_i$ se distribuyen normalmente, entonces la media es la estimación con menor varianza posible.

¿Por qué es razonable asumir normalidad? Hay tres razones:

1.  Existe abundante evidencia empírica de que los errores en muchos fenómenos son aproximadamente normales.
2.  Es posible transformar distribuciones no normales en distribuciones aproximadamente normales.
3.  Existe un modelo teórico que justifica esperar normalidad: el **teorema del límite central**.

## Teorema del Límite Central (TLC)

El error observado $\varepsilon_i$ rara vez se debe a una sola variable. Múltiples variables independientes contribuyen al error. El **teorema del límite central** establece que la distribución de la suma de un número grande de variables independientes se aproxima a una distribución normal, sin importar la distribución original de cada variable individual.

#### Demostración con variables uniformes

Supongamos que cada variable que genera error sigue una distribución uniforme entre $-0.5$ y $+0.5$, muy diferente de una normal:

```{r}
valores_1  <- runif(10000, min = -0.5, max = 0.5)
valores_2  <- replicate(10000, sum(runif(2, -0.5, 0.5)))
valores_6  <- replicate(10000, sum(runif(6, -0.5, 0.5)))
valores_12 <- replicate(10000, sum(runif(12, -0.5, 0.5)))
```

```{r}
ggplot() + geom_histogram(aes(valores_1), bins = 30) +
ggplot() + geom_histogram(aes(valores_2), bins = 30) +
ggplot() + geom_histogram(aes(valores_6), bins = 30) +
ggplot() + geom_histogram(aes(valores_12), bins = 30)
```

Aunque ninguna variable individual es normal, la distribución de la suma de sus valores se aproxima rápidamente a una distribución normal. Si es razonable suponer que el error observado es la suma de muchas variables aleatorias, entonces es razonable suponer que los errores tienen una distribución aproximadamente normal.

#### El TLC aplicado a la media muestral

El TLC entonces garantiza que, aun cuando la distribución original no sea normal, la distribución muestral de su media tiende a la normalidad conforme crece $n$:

```{r}
ggplot() + aes(sample = Yi) + geom_qq() + geom_qq_line()
ggplot() + aes(sample = medias20) + geom_qq() + geom_qq_line()
ggplot() + aes(sample = medias100) + geom_qq() + geom_qq_line()
```

## La distribución normal

La curva de la distribución normal está dada por:

$$
f(x) = \frac{1}{\sigma\sqrt{2\pi}} e^{-\frac{(x - \mu)^2}{2\sigma^2}}
$$

Esta ecuación tiene dos parámetros: $\mu$ (la media) y $\sigma^2$ (la varianza). Distintos valores de $\mu$ desplazan la curva; distintos valores de $\sigma^2$ controlan su dispersión.

```{r}
ggplot() +
  xlim(-4, 4) +
  geom_function(fun = dnorm, args = list(mean = -1, sd = 1), color = "red") +
  geom_function(fun = dnorm, args = list(mean = 1, sd = 1), color = "blue")
```

```{r}
ggplot() +
  xlim(-4, 4) +
  geom_function(fun = dnorm, args = list(mean = 0, sd = 0.5), color = "red") +
  geom_function(fun = dnorm, args = list(mean = 0, sd = 1.5), color = "blue")
```

### Puntuaciones z

Todas las distribuciones normales tienen la misma forma, por lo que es conveniente usar como referencia la distribución con $\mu = 0$ y $\sigma^2 = 1$. Para cualquier observación $Y$ de una distribución normal, la **puntuación z** expresa su distancia a la media en unidades de desviación estándar:

$$
z = \frac{Y - \mu}{\sigma}
$$

Propiedades clave:

-   Aproximadamente el **68%** de las observaciones caen entre $z = -1$ y $z = +1$.
-   Aproximadamente el **95%** de las observaciones caen entre $z = -2$ y $z = +2$.
-   Aproximadamente el **99.7%** de las observaciones caen entre $z = -3$ y $z = +3$.

```{r}
x <- seq(-4, 4, 0.01)
```

```{r}
y = dnorm(x)

ggplot() +
  geom_area(aes(x, y), alpha = 0.3) +
  geom_area(aes(x[x >= -2 & x <= 2], y[x >= -2 & x <= 2]), alpha = 0.3) +
  geom_area(aes(x[x >= -1 & x <= 1], y[x >= -1 & x <= 1]), alpha = 0.3) +
  scale_x_continuous(breaks = -3:3) +
  theme_classic()
```

```{r}
y = pnorm(x)

ggplot() +
  geom_area(aes(x, y), alpha = 0.3) +
  geom_area(aes(x[x >= -2 & x <= 2], y[x >= -2 & x <= 2]), alpha = 0.3) +
  geom_area(aes(x[x >= -1 & x <= 1], y[x >= -1 & x <= 1]), alpha = 0.3) +
  scale_x_continuous(breaks = -3:3) +
  theme_classic()
```

### Ejemplo

Convertimos las puntuaciones de extraversión en puntuaciones z.

```{r}
z_ext <- (Yi - beta0) / RMSE
```

Comparamos las proporciones observadas de puntuaciones z con las probabilidades teóricas calculadas con base en una distribución normal.

```{r}
mean(z_ext >= -1 & z_ext <= 1)
integrate(dnorm, -1, 1)
pnorm(1) - pnorm(-1)
```

Podemos convertir las puntuaciones $z$ de vuelta a la escala original.

$$
Y = \mu + z\sigma
$$

```{r}
Yi_transformadas <- beta0 + z_ext * RMSE
```

## ¿Por qué la media es más eficiente bajo normalidad?

Si los errores $\varepsilon_i$ se distribuyen normalmente con media $0$ y varianza $\sigma^2$, los datos $Y_i$ también serán normales con media $\beta_0$ y varianza $\sigma^2$. En ese caso, la **varianza de la distribución muestral** de cada estimador es:

$$
\sigma^2_{\bar{Y}} = \frac{\sigma^2}{n} \qquad \text{(media)}
$$

$$
\sigma^2_{\text{mediana}} \approx \frac{\pi \sigma^2}{2n} \qquad \text{(mediana)}
$$

La razón entre ambas es $\pi/2 \approx 1.57$. Dicho de otro modo, para alcanzar con la mediana la misma precisión que con la media en una muestra de $n = 100$, se necesitarían aproximadamente $n = 157$ observaciones. La teoría predice que la varianza de la mediana es aproximadamente π/2 veces la de la media; la simulación muestra la misma tendencia.

```{r}
n <- 20
(pi * MSE / (2 * n)) / (MSE / n)
```

Se puede verificar también con $n = 100$:

```{r}
n <- 100
(pi * MSE / (2 * n)) / (MSE / n)
```

## Un resumen

**Si la distribución de los errores es normal, la media es la estimación con menor varianza posible**.

Por lo tanto, elegimos la media como el mejor estimador de $\beta_0$ y adoptamos su correspondiente índice de error: la **suma de errores cuadráticos (SSE)** y por ende la **media de errores cuadráticos (MSE)**.

Existen razones adicionales —de orden matemático y computacional— para preferir la SSE/MSE sobre la SAE/MAD:

-   Es mucho más fácil trabajar con cuadrados que con valores absolutos en demostraciones matemáticas.
-   Para modelos con múltiples parámetros, SSE/MSE produce fórmulas simples para las estimaciones; otros índices requieren algoritmos iterativos.
-   Las estimaciones basads en la SAE/MAD no siempre son únicos; con SSE/MSE siempre existe una solución única.

## ¿Y si los errores no son normales?

La conclusión anterior depende en gran medida del supuesto de normalidad. Si los errores tienen otra distribución, la media y la SSE/MSE podrían no ser las mejores opciones.

### Distribuciones asimétricas

Cuando los errores tienen una distribución asimétrica, los errores grandes son más probables en una dirección que en la otra. Esto ocurre, por ejemplo, en datos de tiempos de reacción: hay un piso pero no un techo.

```{r}

ggplot() +
  geom_histogram(aes(x = rlnorm(10000)), bins = 70)
```

### Distribuciones con colas gruesas

Otra distribución problemática es aquella con una forma similar a la de la normal pero con colas más gruesas/pesadas: los errores extremos son más frecuentes de lo esperado. Estos valores atípicos afectan seriamente a la media (y por ende a la SSE/MSE, que pondera los errores al cuadrado), mientras que la mediana es más resistente.

```{r}
ggplot() +
  geom_histogram(aes(x = rt(1000, df = 4)), bins = 60, fill = "red") +
  geom_histogram(aes(x = rnorm(1000)), bins = 60, fill = "blue")
```

## Supuestos adicionales sobre los errores

### Independencia

Se incumple este supuesto cuando las observaciones comparten una fuente común de varianza que el modelo no recoge.

Esto ocurre cuando

1.  la misma unidad es medida en múltiples ocasiones o condiciones (datos longitudinales, medidas repetidas, diseños intra-sujeto) y

2.  unidades diferentes pertenecen a un grupo común (parejas, familias, aulas, etc).

En ambos casos, conocer el error de una observación informa sobre el error de otras que comparten esa fuente.

### Distribución idéntica (homocedasticidad)

Todos los errores se muestrean de la misma distribución. Se viola este supuesto cuando:

-   Algunas observaciones tienen errores mucho más grandes que otras (**valores atípicos**).
-   La varianza del error depende del valor predicho por el modelo (**heterocedasticidad**).

### Media cero

El valor esperado (centro) de la distribución de los errores es cero.

Todos los tres supuestos anteriores junto con el de normalidad se resumen con la notación:

$$
\varepsilon_i \overset{\text{iid}}{\sim} \mathcal{N}(0,\, \sigma^2)
$$

## Resumen general

La clase anterior estableció que la media minimiza SSE/MSE y la mediana minimiza SAE/MAD, pero no respondió cuál criterio es preferible. **¿Por qué usamos media y SSE/MSE en lugar de mediana y SAE/MAD?**

La respuesta se construyó en cuatro pasos:

1.  **Distribuciones muestrales**: para comparar estimadores no basta evaluar su comportamiento en una muestra concreta, es necesario examinar su distribución a lo largo de todas las muestras posibles.

2.  **Sesgo y consistencia**: tanto la media como la mediana son consistente y no muestran sesgo. El empate en estas dos propiedades no ofrece base para elegir.

3.  **Eficiencia**: la media tiene menor varianza muestral que la mediana. Cuando se cumple el supuesto de normalidad, la razón entre las varianzas es $\pi/2 \approx 1.57$ a favor de la media.

4.  **Normalidad**: el supuesto de que $\varepsilon_i \overset{\text{iid}}{\sim} \mathcal{N}(0, \sigma^2)$ es razonable por evidencia empírica y por el teorema del límite central. Bajo este supuesto, la media es la estimación no sesgada más eficiente posible. Si los errores son asimétricos o tienen colas muy pesadas, esta conclusión no se sostiene.

Además de la normalidad, los errores deben ser **independientes** **e** **idénticamente distribuidos** **con** **media cero**: $\varepsilon_i \overset{\text{iid}}{\sim} \mathcal{N}(0, \sigma^2)$.