---
title: "04 Modelos simples: Inferencias sobre los parámetros"
format: pdf
author:
  - Armel Brizuela Rodríguez
language:
  es:
  title-block-author-single: "Autor"
editor: visual
editor_options:
  chunk_output_type: console
---

```{r, eval=FALSE}
install.packages("remotes")
```

```{r, eval=FALSE}
remotes::install_github("brizuelarmel/ps0046", force = T, dependencies = T, upgrade = "always")
```

```{r, eval=FALSE}
remotes::install_gitlab("brizuelarmel/ps0046", force = T, dependencies = T, upgrade = "always")
```

```{r, eval=FALSE}
remotes::install_bitbucket("brizuelarmel/ps0046", force = T, dependencies = T, upgrade = "always")
```

```{r}
require(ggplot2)
require(ps0046)
require(dplyr)
```

$$\text{DATOS} = \text{MODELO} + \text{ERROR}$$

$$Y_i = \beta_0 + \varepsilon_i$$

La mejor forma de agregar el error de un modelo lineal es mediante la suma de errores al cuadrado (SSE), y el parámetro $\beta_0$ se estima óptimamente con la media muestral $b_0 = \bar{Y}$.

El PRE nos permite utilizar el SSE para comparar dos modelos (modelo Compacto vs. modelo Aumentado).

¿Cómo saber si la reducción del SSE al utilizar el modelo A en lugar del modelo C justifica la complejidad incrementada del Modelo A, es decir, justifica el sacrificio de la parsimonia del modelo C?

# Ejemplo

Un grupo de 776 estudiantes de Medicina contestaron el [GAD-7](https://doi.org/10.1186/1477-7525-8-8), un instrumento de *screening* que mide ansiedad generalizada en una escala de 0 a 21 (7 items, cada uno con opciones del 0 al 3). Una puntuación de **10** se considera el umbral de ansiedad moderada.

Con estos datos podríamos preguntarnos si la ansiedad promedio de las personas participantes es diferente al umbral de 10.

```{r}

```

# Modelos en competencia

Transformamos la pregunta en un ejercicio de comparación de modelos lineales.

**Modelo C (Compacto):** No estima ningún parámetro con base en los datos, simplemente predice una constante ($\beta_0 = 10$) para todas las observaciones:

$$\text{Modelo C:} \quad Y_i = 10 + \varepsilon_i$$

**Modelo A (Aumentado):** Estima un parámetro a partir de los datos, de modo que la mejor estimación es la media muestral $\beta_0 = \bar{Y}$.

$$\text{Modelo A:} \quad Y_i = \beta_0 + \varepsilon_i$$

El modelo C podría plantearse como una **hipótesis nula** ($\beta_0 = 10$) y el modelo A sería entonces una **hipótesis alternativa** ($\beta_0 \neq 10$).

# Cuantificar el error de cada modelo

El ajuste de un modelo a los datos se evalúa por su SSE: menor SSE significa mejor ajuste del modelo a los datos.

# SSE del Modelo C

El Modelo C predice siempre $\hat{Y}_{iC} = 10$ para cada observación:

$$\text{SSE(C)} = \sum_{i=1}^{n}(Y_i - B_0)^2 = \sum_{i=1}^{n}(Y_i - 10)^2$$

```{r}

```

# SSE del Modelo A

El Modelo A predice $\hat{Y}_{iA} = \bar{Y}$ para cada observación. Como se ha indicado en clases anteriores, la media es la mejor estimación posible:

$$\text{SSE(A)} = \sum_{i=1}^{n}(Y_i - \bar{Y})^2$$

```{r}

```

# La reducción en error

La diferencia entre ambos SSE cuantifica el beneficio de utilizar el modelo A en lugar del modelo C en términos de la reducción del error:

$$\text{RSS} = \text{SSE(C)} - \text{SSE(A)}$$

Esta es la **suma de cuadrados reducida**: el error que eliminamos al pasar del Modelo C al Modelo A.

```{r}

```

# Tabla de análisis de la varianza (ANOVA)

Dado que $\text{RSS} = \text{SSE(C)} - \text{SSE(A)}$, entonces $\text{RSS} + \text{SSE(A)} = \text{SSE(C)}$. Es decir, el error del modelo C tiene dos componentes:

-   El que se elimina al utilizar el modelo A ($\text{RSS}$), el "explicado" por el modelo A.

-   El que no puede eliminarse ($\text{SSE(A)}$), el "no explicado" por el modelo A.

| Fuente        |  SS  |   df    |
|:--------------|:----:|:-------:|
| Reducción (A) | SSR  | PA − PC |
| Error (A)     | SSEA | n − PA  |
| Total (C)     | SSEC | n − PC  |

-   **PA** = número de parámetros del Modelo A = 1 ($\beta_0$ estimado)
-   **PC** = número de parámetros del Modelo C = 0 (ningún parámetro estimado)

```{r}

```

```{r}
c("n - P", "SSE", "PA - PC", "SSR", "F", "p")
c("C", "A")

```

# PRE

El PRE (*Proportional Reduction Error*) expresa qué fracción del error del Modelo C fue eliminada por el Modelo A:

$$\text{PRE} = \frac{\text{SSE(C)} - \text{SSE(A)}}{\text{SSE(C)}} = \frac{\text{SSR}}{\text{SSE(C)}}$$

El PRE oscila entre 0 y 1. Un PRE = 0 indica que el Modelo A no mejora en nada al Modelo C, mientras que un PRE = 1 indicaría que el Modelo A elimina todo el error.

```{r}

```

# El estadístico *F*

El PRE no considera dos aspectos importantes:

1.  ¿Cuántos parámetros adicionales se necesitaron para lograr esa reducción? Un mismo PRE es más impresionante si se obtiene con pocos parámetros que si se obtiene con muchos parámetros.

2.  ¿Cuántos parámetros se podrían añadir para reducir el error restante? Con $n$ observaciones en total, podrían añadirse hasta $n - P_A$ parámetros adicionales que reducirían aún más el error.

El estadístico *F* es una **fracción/cociente/razón/ratio** que incorpora los aspectos omitidos por el PRE:

$$F = \frac{\text{PRE} / (\text{PA} - \text{PC})}{(1 - \text{PRE}) / (n - \text{PA})} = \text{PRE} \times \frac{n - \text{PA}}{(1 - \text{PRE})(\text{PA} - \text{PC})}$$

-   **Numerador:** reducción del PRE por parámetro añadido

$$\frac{\text{PRE}}{\text{PA} - \text{PC}}$$

-   **Denominador:** reducción del PRE que *podría* obtenerse añadiendo todos los parámetros restantes posibles

$$\frac{1 - \text{PRE}}{n - \text{PA}}$$

Si $F \approx 1$, el Modelo A no reduce de manera importante el error que genera el modelo C, mientras que valores de *F* mucho mayores que 1 apuntan a que el Modelo A reduce el error... ***significativamente***.

```{r}

```

Para que el Modelo A sea mejor que el Modelo C, la reducción del error por parámetro añadido debe ser sustancialmente mayor que la reducción esperada de añadir parámetro "inútiles" al azar.

En el presente ejemplo, el numerador es $\frac{0.31}{1} = 0.31$ (un 31% de reducción del error por parámetro añadido), mientras que el denominador es $\frac{1 - 0.31}{769 - 1} = 0.000897$ (menos del 0.1% de reducción adicional posible por parámetro).

La razón entre ambas cantidades —el estadístico $F = 346.62$— indica que el Modelo A reduce el error unas 346 veces más de lo que cabría esperar de un parámetro añadido al azar. En otras palabras, estimar $\beta_0$ a partir de la media muestral justifica sobradamente la complejidad adicional del Modelo A.

Con esto disponemos de una regla para resolver la tensión inherente en el análisis de datos entre reducir el error lo más posible incrementando la complejidad del modelo y a la vez mantener el modelo tan parsimonioso como sea posible.

# Decisión

Ahora que el PRE ha sido transformado en un estadístico de prueba F (cuya distribución muestral es conocida), podemos preguntarnos si el F observado es lo suficientemente grande como para rechazar el modelo C.

Esta pregunta nos obliga a comparar el valor observado de F con los valores que podría asumir si el PRE poblacional/verdadero ($\eta^2$) fuera muy cercano a 0, es decir, si F estuviera muy cercano a 1.

```{r}
vc <- 1

ggplot() +
  aes(x = rf(n = 10000, df1 = PA - PC, df2 = n - PA)) +
  geom_density() +
  geom_vline(xintercept = vc, linetype = "dashed") +
  labs(title = paste("p = ", format(pf(vc, df1 = PA - PC, df2 = n - PA, lower.tail = FALSE))))
```

Cuando PRE = 0, la **distribución muestral** de F se centra aproximadamente en 1, de modo que valores de F mucho mayores que 1 son improbables cuando PRE se aleja mucho de 0.

```{r}

```

La probabilidad de observar una F igual o mayor a 346.62, **si se asume que PRE es igual a 0**, es menor a 0.05, lo cual se suele considerar como una probabilidad lo suficientemente pequeña como para rechazar que PRE sea igual a 0.

Al rechazar PRE = 0, también estamos rechazando el modelo C (hipótesis nula) para quedarnos con el modelo A (hipótesis alternativa).

# Conclusión

Dado que la diferencia entre los SSE de ambos modelos es estadísticamente significativa (PRE = 0.31, F(1, 768) = 346.62, p \< .001), se concluye que la puntuación media (M = 6.85) es significativamente diferente al umbral clínico de ansiedad moderada.

```{r}

```
