---
title: "05 Modelos simples: Poder estadístico, tamaño del efecto e intervalos de confianza"
author:
  - Armel Brizuela Rodríguez
language:
  es:
  title-block-author-single: "Autor"
format: html
editor: visual
editor_options:
  chunk_output_type: console
---

```{r, eval=FALSE}
install.packages("remotes")
```

```{r, eval=FALSE}
remotes::install_github("brizuelarmel/ps0046", force = T, dependencies = T, upgrade = "always")
```

```{r, eval=FALSE}
remotes::install_gitlab("brizuelarmel/ps0046", force = T, dependencies = T, upgrade = "always")
```

```{r, eval=FALSE}
remotes::install_bitbucket("brizuelarmel/ps0046", force = T, dependencies = T, upgrade = "always")
```

```{r}
require(ps0046)
require(dplyr)
require(pwr)
```

# PRE muestral y η²

En la clase anterior calculamos el PRE a partir de los datos de la muestra. Como cualquier estadístico muestral, el PRE es una estimación de un parámetro poblacional desconocido: la reducción proporcional del error que existiría si dispusiéramos de los datos de toda la población. Ese parámetro se denota **η²** (eta cuadrado, del griego *eta*).

La distinción es paralela a la que ya conocemos:

| Estadístico muestral | Parámetro poblacional |
|:---|:---|
| $b_0 = \bar{Y}$ | $\beta_0$ (media verdadera) |
| PRE | $\eta^2$ (reducción proporcional del error verdadera) |

Cuando el modelo C es correcto —cuando no hay ninguna diferencia real entre los dos modelos en la población— $\eta^2 = 0$. Cuando el modelo A es genuinamente mejor, $\eta^2 > 0$. El PRE calculado a partir de una muestra **en promedio sobreestima** $\eta^2$ porque el ajuste por mínimos cuadrados aprovecha inevitablemente el azar de la muestra particular.

# Errores de decisión

En la clase anterior establecimos una regla de decisión: si la probabilidad de observar una F igual o más extrema que la obtenida (asumiendo que los modelos C y A son equivalentes, es decir, $\eta^2 = 0$) es menor que 0.05, rechazamos el modelo C. Esa probabilidad es el valor $p$.

La regla no es infalible: hay dos maneras de equivocarse.

El **error tipo I** ocurre cuando el modelo C es correcto en la población pero obtenemos una $p < .05$ en nuestra muetras particular y lo rechazamos. La probabilidad de cometer este error es $\alpha$, que fijamos antes del análisis. Usar $\alpha = 0.05$ significa que estamos dispuestos a rechazar incorrectamente el modelo C en un 5% de los casos.

El **error tipo II** ocurre cuando el modelo C es incorrecto en la población (el modelo A es realmente mejor) pero obtenemos una $p \geq .05$ en nuestra muestra particular y no lo rechazamos. La probabilidad de cometer este error se denomina $\beta$.

|   | $p < 0.05$ (rechazar C) | $p \geq 0.05$ (no rechazar C) |
|:------------------------|:---------------------:|:-----------------------:|
| Modelo C es verdadero ($\eta^2 = 0$) | Error I ($\alpha$) | Decisión correcta |
| Modelo C es incorrecto ($\eta^2 > 0$) | Decisión correcta | Error II ($\beta$) |

Los errores tipo I y tipo II están vinculados: con un tamaño de muestra fijo, reducir uno tiende a aumentar el otro.

# Poder estadístico

El complemento del error tipo II es el **poder estadístico**:

$$\text{Poder} = 1 - \beta$$

El poder es la probabilidad de obtener $p < 0.05$ cuando el modelo C es incorrecto en la población. Si repitiéramos el estudio muchas veces con muestras aleatorias de la misma población, el poder indica en qué proporción de esas repeticiones obtendríamos $p < 0.05$.

El análisis de poder se realiza idealmente **antes de recolectar los datos**, y su objetivo práctico más común es responder: ¿cuántos participantes necesito para tener una probabilidad razonable de detectar un valor específico de $\eta^2$?

# Ejemplo

Retomamos el estudio del GAD-7 en estudiantes de Medicina: el umbral clínico de ansiedad moderada es $B_0 = 10$.

```{r}
Yi <- gad7 |>
  mutate(total = rowSums(across(gad1:gad7))) |>
  pull(total)

n <- length(Yi)
C <- 10
M <- mean(Yi)

MODELOC <- lm(Yi ~ 0 + offset(rep(C, n)))
MODELOA <- lm(Yi ~ 1)

PC <- coef(MODELOC) |> length()
PA <- coef(MODELOA) |> length()

SSEC <- anova(MODELOC)$`Sum Sq`
SSEA <- anova(MODELOA)$`Sum Sq`
MSEA <- SSEA / (n - PA)
SSR  <- SSEC - SSEA

PRE <- SSR / SSEC

F_estad <- ((PRE)/(PA - PC))/((1 - PRE)/(n - PA))
p <- pf(F_estad, PA-PC, n - PA, lower.tail = F)
```

# Poder estadístico con R

La función `pwr.f2.test()` del paquete **pwr** opera directamente en los términos que ya usamos: $PA - PC$ (grados de libertad del numerador), $n - PA$ (grados de libertad del denominador) y el tamaño del efecto expresado como $f^2 = \eta^2 / (1 - \eta^2)$.

```{r}

```

La función requiere tres de los cuatro ingredientes —$f^2$, grados de libertad, $\alpha$ y $1-\beta$— y calcula el cuarto. El argumento que se deja en `NULL` es el que se quiere estimar.

Por ejemplo, ¿qué poder habríamos tenido con $n = 30$ y $\eta^2 = 0.10$?

```{r}

```

¿Cuántos participantes necesitamos para alcanzar un poder del 80% si asumimos que eta cuadrado es igual a 0.10?

```{r}

```

¿Cuánta muestra necesitaría si el modelo C tuviera 4 parámetros, el modelo A agregara 5 predictores y el eta cuadrado fuera de 0.20?

```{r}

```

# ¿Qué tamaño del efecto usar?

Para hacer el análisis hay que comprometerse con un valor de $\eta^2$.

Hay tres rutas para generarlo:

**1. Convenciones de Cohen.** [Cohen](https://www.psychometrica.de/effect_size.html) propuso $\eta^2 = 0.01$ (pequeño), $\eta^2 = 0.06$ (mediano) y $\eta^2 = 0.14$ (grande). Son arbitrarios y el propio Cohen desaconsejaba usarlos si había otras alternativas.

**2. Literatura previa o meta-análisis.** Se toma el tamaño del efecto reportado en estudios similares. Hay que tener en cuenta que los estudios publicados sobreestiman los efectos por sesgo de publicación; un meta-análisis atenúa este problema y además ofrece un rango de valores plausibles.

**3. Diferencia mínima de interés práctico.** Se define la diferencia más pequeña que tendría consecuencias reales (clínicas, educativas, económicas) y se calcula el $\eta^2$ correspondiente.

# Aplicación al ejemplo GAD-7

El análisis de poder más útil en este caso es prospectivo: si quisiéramos **replicar** este estudio, ¿qué muestra necesitaríamos? Para eso usamos el tamaño del efecto observado, corregido por sesgo. El PRE calculado a partir de datos sobreestima η²; la estimación insesgada es:

$$\text{Estimación insesgada de } \eta^2 = 1 - (1 - \text{PRE}) \cdot \frac{n - PC}{n - PA}$$

```{r}

```

Con esa estimación como valor hipotético de η², calculamos la muestra necesaria:

```{r}

```

El output indica que bastarían 19 participantes para alcanzar un poder del 80% si el efecto fuera de esta magnitud.

Este número ilustra un límite del análisis de poder: responde exclusivamente a la pregunta estadística de cuántos datos se necesitan para detectar un efecto dado, pero no garantiza representatividad ni validez externa. En la práctica, ningún estudio con modelos lineales y 19 participantes sería publicable ni permitiría generalizar a ninguna población real. El análisis de poder fija un mínimo estadístico, no un tamaño muestral suficiente para generar resultados útiles.

# Aumento del poder

El poder es mayor en las siguientes circunstancias:

**1. Tamaños de efectos grandes.**

**2. Poco error.** El error se reduce mejorando la calidad de los datos (instrumentos confiables, instrucciones claras, mediciones precisas) o mejorando el modelo (añadiendo parámetros que "expliquen" mejor la variable de respuesta).

**3. Mayor** $\alpha$. Relajar el umbral de significancia (p. ej., de $0.05$ a $0.10$) aumenta el poder. En principio, podría justificarse cuando el costo de un error tipo I es bajo y no es factible mejorar el poder de otro modo.

**4. Mayor** $n$. El valor de PRE necesario para rechazar el modelo C disminuye conforme $n$ crece.

# Intervalos de confianza

Un intervalo de confianza al $(1 - \alpha) \cdot 100\%$ para el parámetro $\beta_0$ es el conjunto de todos los valores que, si se usaran como $B_0$ en el modelo C, **no llevarían a rechazar el modelo C**.

Para el modelo simple, el valor más pequeño y el más grande de dicho rango de valores se calculan directamente:

$$b_0 \pm \sqrt{\frac{F_{\text{crit};\ 1,\ n-1;\ \alpha} \cdot \text{MSE(A)}}{n}}$$

donde $\text{MSE(A)} = \text{SSE(A)}/(n - PA) = s^2$ y $b_0 = \bar{Y}$.

```{r}

```

Podemos verificar con la función `confint()`:

```{r}

```

El intervalo \[6.52, 7.19\] contiene exactamente todos los valores de $B_0$ que, al usarlos como hipótesis del modelo C, no serían rechazados ($p \geq .05$). Esto es equivalente a la conclusión de la clase anterior: como $B_0 = 10$ no está incluido en ese rango de valores, rechazamos el modelo C.

Intervalos **anchos** indican menor precisión, mientras que intervalos **angostos** indican mayor precisión.

# Tamaño del efecto

El PRE —y su equivalente poblacional η²— es la medida de tamaño del efecto que usamos en este curso: expresa la fracción del error del modelo C que elimina el modelo A, es interpretable directamente como proporción, y aplica a cualquier comparación de modelos dentro del modelo lineal general.

En artículos de revista puede aparecer además **f²** de Cohen, que es solo una reexpresión algebraica de η²:

$$f^2 = \frac{\eta^2}{1 - \eta^2} \qquad \eta^2 = \frac{f^2}{1 + f^2}$$

No hay información nueva en f²: describe la misma relación entre SSE(C) y SSE(A), reescalada. `pwr.f2.test()` usa f² por convención interna, pero el punto de partida siempre es el PRE obtenido del modelo.

**Puente con la literatura publicada.** El PRE es un índice propio del libro que usamos en el curso y rara vez aparece en artículos de revista. Lo que sí aparece sistemáticamente es el estadístico F con sus grados de libertad, por ejemplo $F(1, 148) = 6.82$. Ese reporte contiene exactamente la información necesaria para recuperar f² y planear un estudio propio:

$$f^2 = F \cdot \frac{PA - PC}{n - PA}$$

La derivación es directa: partiendo de $F = \frac{PRE \,/\, (PA-PC)}{(1-PRE) \,/\, (n-PA)}$, se puede despejar $\frac{PRE}{1-PRE}$, que es exactamente f²:

$$f^2 = \frac{PRE}{1-PRE} = F \cdot \frac{PA-PC}{n-PA}$$

Los grados de libertad aparecen entre paréntesis en la notación estándar de F —el primer número es $PA - PC$, el segundo es $n - PA$— así que no se necesita información adicional. Con $F(1,\, 148) = 6.82$:

```{r}

```

# Conclusión

El análisis de poder, el tamaño del efecto y los intervalos de confianza son tres perspectivas complementarias sobre la misma inferencia:

-   El **poder** responde a la pregunta *a priori*: ¿cuántos datos necesito para tener una oportunidad razonable de detectar el efecto que me interesa?

-   El **tamaño del efecto** (PRE, $\eta^2$, $f^2$) responde a la pregunta *a posteriori*: ¿de qué magnitud es el efecto que detecté?

-   El **intervalo de confianza** responde con un rango: ¿dentro de qué valores plausibles se encuentra el parámetro poblacional?

Ninguna de estas tres cantidades reemplaza a las otras. Un valor $p$ muy pequeño puede acompañar a un efecto trivial si $n$ es enorme; un efecto grande puede no alcanzar significancia si el estudio está basado en una muestra muy pequeña o si el error es muy grande. Reportar siempre los tres elementos permite evaluar la inferencia de manera informada.
