---
title: "06 Modelo de dos parámetros: regresión simple con un predictor continuo"
author:
  - Armel Brizuela Rodríguez
language:
  es:
  title-block-author-single: "Autor"
editor: visual
editor_options:
  chunk_output_type: console
format: html
---

```{r, eval=FALSE}
install.packages("remotes")
```

```{r, eval=FALSE}
remotes::install_github("brizuelarmel/ps0046", force = T, dependencies = T, upgrade = "always")
```

```{r, eval=FALSE}
remotes::install_gitlab("brizuelarmel/ps0046", force = T, dependencies = T, upgrade = "always")
```

```{r, eval=FALSE}
remotes::install_bitbucket("brizuelarmel/ps0046", force = T, dependencies = T, upgrade = "always")
```

```{r}
require(ggplot2)
require(ps0046)
require(broom)
require(dplyr)
require(pwr)
```

# Del modelo simple al modelo con un predictor

Hasta ahora el modelo producía la misma predicción para todas las observaciones: $Y_i = \beta_0 + \varepsilon_i$. En la gran mayoría de aplicaciones este modelo es insuficiente porque el interés no está en estimar una media, sino en **explicar** por qué unas observaciones tienen valores altos y otras, bajos en $Y_i$. Para eso necesitamos un modelo cuyas predicciones varíen entre observaciones en función de otra variable.

El modelo de dos parámetros con un predictor continuo $X_i$ es:

$$
Y_i = \beta_0 + \beta_1 X_i + \varepsilon_i
$$

$$
Y_i = b_0 + b_1 X_i + e_i
$$

La predicción ya no es constante, ya que cada observación recibe una predicción **condicional** a su valor en $X_i$.

$$
\hat{Y}_i = b_0 + b_1 X_i
$$

# Ejemplo: amabilidad y extraversión en Costa Rica

Una pregunta interesante en psicología de la personalidad podría ser en qué medida las dimensiones del modelo del *Big Five* son independientes entre sí. El meta-análisis de [van der Linden, te Nijenhuis y Bakker (2010)](https://doi.org/10.1016/j.jrp.2010.03.003) reporta correlaciones positivas pequeñas y moderadas entre **Extraversión** y **Amabilidad**.

Utilizamos el dataframe `big5CR` para examinar esta relación en una muestra costarricense: ¿es la extraversión un predictor útil de la amabilidad?

```{r}

```

```{r}

```

# Significado de los parámetros

-   $b_0$ (intercepto): valor predicho de $Y_i$ cuando $X_i = 0$. Si $X_i = 0$ queda fuera del rango observado, el intercepto no tiene interpretación sustantiva directa.

-   $b_1$ (pendiente): cambio predicho en $Y_i$ por cada unidad que aumenta $X_i$. Es constante para cualesquiera valores de $X_i$ que estén a una unidad de distancia. Su signo indica la dirección de la asociación: positivo significa que $Y_i$ aumenta conforme $X_i$ aumenta y negativo implica que cuando $X_i$ aumenta, $Y_i$ disminuye.

# Estimación con `lm()`

Los mismos argumentos que llevaron a estimar $\beta_0$ con la media muestral (minimizar el SSE asumiendo errores normales) aplican aquí. La función `lm()` encuentra los valores de $b_0$ y $b_1$ que minimizan $SSE = \sum(Y_i - \hat{Y}_i)^2$.

```{r}

```

-   $b_0 = 2.792333$: Cuando `extraversion` es igual a 0, el valor predicho de amabilidad es aproximadamente 2.8.

-   $b_1 = 0.277807$: Cuando extraversión aumenta en 1, amabilidad aumenta en aproximadamente 0.28.

El modelo lineal de dos parámetros define una línea recta que se aproxima lo más posible a todos los valores simultáneamente.

```{r}

```

El error típico de predicción, es decir, la magnitud promedio de los residuos alrededor de la recta es:

$$
RMSE = \sqrt{MSE} = \sqrt{\frac{SSE}{n-2}} = s
$$

```{r}

```

# Inferencia sobre la pendiente: ¿es útil el predictor?

La pregunta "¿la extraversión predice la amabilidad?" se traduce como: ¿la pendiente es distinta de cero? La comparación de modelos es:

-   **Modelo C:** $Y_i = \beta_0 + 0 \cdot X_i + \varepsilon_i = \beta_0 + \varepsilon_i$ (pendiente fijada en 0)
-   **Modelo A:** $Y_i = \beta_0 + \beta_1 X_i + \varepsilon_i$

```{r}

```

```{r}

```

```{r}

```

Dado que es poco probable ($p = 0.0000000000000002627$) observar una $F = 71.088$ si se asume que el modelo A genera el mismo error que el modelo C, rechazamos el modelo C y concluimos que $X_i$ reduce significativamente el error con respecto a simplemente utilizar la media de amabilidad.

Es importante notar que el mejor estimador de $\beta_0$ **no** es el mismo en el modelo C que en el modelo A: en C es la media de $Y_i$; en A depende de $X_i$ y en general difiere de $\bar{Y}$. El estimador óptimo de un parámetro depende de qué otros parámetros se estimen en el modelo.

# La correlación de Pearson como un caso particular

Cuando se compara un modelo aumentado de dos parámetros con un modelo compacto de un solo parámetro (solo intercepto), la raíz cuadrada del PRE equivale al **coeficiente de correlación de Pearson** entre $X_i$ y $Y_i$:

$$
r = \pm\sqrt{\text{PRE}}
$$

El signo de $r$ coincide con el de la pendiente.

```{r}

```

El PRE es entonces $r^2$ cuando se compara un modelo con un solo predictor contra un modelo sin predictores. Probar si $\beta_1 \neq 0$ equivale a probar si la correlación poblacional es distinta de cero.

# Intervalo de confianza para la pendiente

`confint()` devuelve el rango de valores de $\beta_1$ para los cuales no se rechazaría el modelo C.

```{r}

```

En el contexto del modelo de dos parámetros aparece un nuevo factor que afecta el ancho del intervalo: **la varianza del predictor**. Cuanto mayor sea la varianza de $X_i$, más angosto/preciso es el intervalo para $\beta_1$. En términos prácticos, muestrear ampliamente a lo largo del rango de valores posibles del predictor aumenta la precisión de la estimación.

# Centrado del predictor

**Centrar** un predictor significa restarle su media: $X_i^* = X_i - \bar{X}$. La nueva variable centrada pasa a tener media igual a 0.

```{r}

```

Dos consecuencias:

1.  La **pendiente no cambia**: es la misma recta sobre los mismos datos, solo se movió el eje horizontal.
2.  El **intercepto pasa a ser** $\bar{Y}$: la predicción cuando $X_i^* = 0$ equivale a la predicción cuando $X_i = \bar{X}$, y la recta siempre pasa por el punto $(\bar{X}, \bar{Y})$.

```{r}

```

El SSE, el MSE y el valor $p$ de la pendiente son idénticos al modelo sin centrar. El centrado solo reubica el cero del eje $X$.

# Intervalos de confianza para valores predichos

Con el modelo ajustado, podemos generar un intervalo de confianza para el **valor predicho** a cada nivel del predictor:

```{r}

```

El intervalo es **más angosto cerca de** $\bar{X}$ y se ensancha hacia los extremos del predictor. La intuición es la misma del punto sobre la varianza del predictor: tenemos mayor precisión en la región donde se concentran los datos que en los extremos poco muestreados.

# Análisis de poder

El procedimiento con `pwr.f2.test()` es muy similar al ya visto en la clase anterior: $P_A - P_C = 1$ (un parámetro adicional: la pendiente) y $n - P_A = n - 2$.

Si quisiéramos **replicar** este hallazgo con la muestra más pequeña posible que garantice un 80% de poder, ¿cuántos participantes necesitaríamos?

```{r}

```

Una replicación exitosa con 80% de poder requeriría considerablemente menos participantes que los 592 del estudio original. Eso no significa que ese número sea suficiente para cualquier propósito: el análisis de poder fija un mínimo estadístico, no garantiza representatividad ni validez externa. Lo que sí ilustra es que la relación observada entre extraversión y amabilidad es lo suficientemente grande como para detectarse incluso con muestras pequeñas.

# Comparaciones con más de un grado de libertad

Es técnicamente posible comparar un modelo A de dos parámetros contra un modelo C de 0 parámetros, en el cual se fijarían **ambos** parámetros (intercepto y pendiente) a ciertos valores de interés.

Estas comparaciones funcionan estadísticamente (con $P_A - P_C = 2$ en el numerador del $F$), pero son **poco informativas**: si se rechazara el modelo C, no se sabría si fue por el intercepto, por la pendiente, o por ambos. En general en el libro se prefiere reservar las pruebas para comparaciones donde $P_A - P_C = 1$, de modo que el rechazo tenga una interpretación inequívoca.
