---
title: "Tarea A"
author:
  - Nombre de estudiante
editor: visual
editor_options:
  chunk_output_type: console
---

```{r, eval=FALSE}
install.packages("remotes")
```

```{r, eval=FALSE}
remotes::install_github("brizuelarmel/ps0046", force = T, dependencies = T, upgrade = "always")
```

```{r, eval=FALSE}
remotes::install_gitlab("brizuelarmel/ps0046", force = T, dependencies = T, upgrade = "always")
```

```{r, eval=FALSE}
remotes::install_bitbucket("brizuelarmel/ps0046", force = T, dependencies = T, upgrade = "always")
```

```{r}
require(ps0046)
```

# Instrucciones generales

1.  Cada pregunta debe contestarse con base en lo abordado en clase.
2.  Las tarea únicamente podrán entregarse mediante el vínculo respectivo habilitado en Mediación Virtual.
3.  Solamente se aceptará la entrega de un archivo .qmd con las respuestas a cada pregunta.
4.  No se realizarán revisiones de la tarea antes de su entrega definitiva en Mediación Virtual.

# Aspectos por calificar

-   Todo el código de R es correcto, necesario y suficiente para contestar las preguntas (5 pts)
-   Todo el código de R se basa en el utilizado en las clases (5 pts)
-   Todas las interpretaciones son correctas, necesarias y suficientes para contestar las preguntas (5 pts)
-   Todas las interpretaciones se basan en los contenidos abordados en las clases (5 pts)
-   Entrega la tarea en Mediación Virtual antes de la fecha y hora límites (1 pt)
-   Al ejecutar **Run All**, todo el código de R del archivo .qmd se ejecuta sin errores (1 pt)
-   Presenta todas las respuestas en los espacios designados para estas (1 pt)
-   Todas las respuestas generadas con código de R se presentan clara y explícitamente al ejecutarlo (1 pt)
-   No hay errores de redacción en las interpretaciones (1 pt)

# Preguntas

## Pregunta 1

-   Estime la correlación entre dos variables continuas de `Figures_1_1_and_6_1`.

```{r}

```

-   Comente cuál es el valor de la correlación y si es o no es estadísticamente significativa.

**Comentario:**

## Pregunta 2

-   Estime un modelo de 3 parámetros para predecir la variable `P16ST` de `Latinobarometro_2023_Costa_Rica_Spss_esp_v1`.

```{r}

```

-   Muestre con una función/comando las estimaciones de los 4 parámetros del modelo.

```{r}

```

## Pregunta 3

-   Estime un modelo de 4 parámetros para predecir la variable `P16ST` de `Latinobarometro_2023_Costa_Rica_Spss_esp_v1`.

```{r}

```

-   Comente el valor de PRE que se genera al comparar el modelo de 3 parámetros con el de 4 parámetros.

```{r}

```

**Comentario:**

## Pregunta 4

-   Calcule la media, la mediana y la moda de una variable continua en `Figures_1_1_and_6_1`.

```{r}

```

## Pregunta

-   Calcule el error cuadrático medio que se produce al estimar un modelo de un parámetro para predecir la variable `P16ST` de `Latinobarometro_2023_Costa_Rica_Spss_esp_v1`.

```{r}

```
